【裁判字號】    99,交易,100
【裁判日期】    991019
【裁判案由】    過失致死
【裁判全文】
臺灣高雄地方法院刑事判決             99年度交易字第100號
公  訴  人  臺灣高雄地方法院檢察署檢察官
被      告  陳長
選任辯護人  吳豐賓律師
上列被告因過失致死案件，經檢察官提起公訴（99年度偵字第38
78號），本院判決如下：
    主  文
陳長犯業務過失致人於死罪，處有期徒刑伍月，如易科罰金，以
新臺幣壹仟元折算壹日。
    事  實
一、陳長係以販售蔬菜為業，平時騎乘拼裝三輪機車（無車牌號
    碼，下稱三輪機車）載運蔬菜至市場販賣，係以駕駛三輪機
    車為其附隨業務而為從事駕駛業務之人。民國99年1 月18日
    凌晨6 時許，騎乘前開三輪機車，沿高雄市○○區○○路由
    北往南方向行駛，嗣於同日凌晨6 時12分許，行經該路段與
    鼎金後路三岔路口時，本應注意車前狀況，並隨時採取必要
    之安全措施，以避免危險之發生，而當時天氣晴、日間自然
    光線、柏油路面、路面乾燥、無缺陷、無障礙物，視距良好
    ，依當時之情況，並無不能注意之情事，詎其竟疏於注意車
    前狀況，逕行通過該路口，適有翁雪卿騎乘腳踏車沿鼎金
    後路由東向西方向行駛至該路口，亦未注意車前狀況，竟無
    視於陳長所騎乘之上開車輛沿鼎中路由北往南行駛，已進入
    鼎中路與鼎金後路三岔路口，即逕自直行，以致在鼎中路與
    鼎金後路交岔路口處，翁雪卿所騎乘之腳踏車右前側車身
    與陳長前開三輪機車左前側車身發生擦撞，致翁雪卿人車
    倒地，因頭部外傷併顱內出血經送醫後不治死亡。陳長於肇
    事後，在高雄市政府警察局三民第二分局員警據報前往處理
    ，尚未發覺犯罪嫌疑人之前，主動表明其係肇事者，並願接
    受裁判。
二、案經翁雪卿之女靜容訴由高雄市政府警察局三民第二分
    局移送臺灣高雄地方法院檢察署檢察官偵查起訴。
    理  由
壹、證據能力：
    本判決所引用之證據資料（詳後引證據），其中傳聞證據部
    分，縱無刑事訴訟法第159 條之1 至第159 條之4 或其他規
    定之傳聞證據例外情形，亦因被告、辯護人及檢察官或同意
    可作為證據使用，或未聲明異議，依刑事訴訟法第159 條之
    5 第1 項、第2 項之規定，本院審酌各該傳聞證據並非違法
    取得，與待證事項具關聯性，證明力亦非明顯過低等情，認
    以之作為證據係屬適當，具有證據能力。
貳、實體部分：
一、訊據被告陳長固坦承於上開時、地與被害人發生擦撞之事實
    ，惟否認有業務過失致死犯行，辯稱：係被害人闖紅燈撞倒
    其所騎乘之三輪機車，其無任何過失等語。經查：
（一）被告以販售蔬菜為業，平時騎乘三輪機車載運蔬菜至市場
      販賣，於99年1 月18日凌晨6 時許，騎乘拼裝三輪機車，
      沿高雄市○○區○○路由北往南方向行駛，嗣於同日凌晨
      6 時12分許，行經該路段與鼎金後路三岔路口時，適有被
      害人翁雪卿騎乘腳踏車沿鼎金後路由東向西方向行駛至
      該路口，被害人所騎乘之腳踏車右前側車身與被告前開三
      輪機車左前側車身發生擦撞；被害人人車倒地，因頭部外
      傷併顱內出血經送醫後不治死亡等情，業據被告供陳在卷
      （相驗卷第4 頁至第6 頁、第34頁；本院卷一第19頁至第
      20頁；本院卷二第25頁），核與證人江有豪於本院審理時
      之證述相符（本院卷二第17頁至第18頁），復有道路交通
      事故現場圖、道路交通事故調查報告表（一）、（二）、
      高雄市政府警察局交通大隊交通事故談話紀錄表、照片、
      臺灣高雄地方法院檢察署檢察官相驗屍體證明書、檢驗報
      告書在卷可稽（相驗卷第19頁至第23頁、第27頁至第33頁
      、第37頁至第45頁；偵卷第34頁至第36頁），故此部分事
      實堪以認定。
（二）觀諸前揭道路交通事故現場圖可知鼎中路為4 線道之道路
      ，快車道為3.4 公尺，慢車道為4. 6公尺，鼎金後路亦為
      4 線道之道路，快車道為3.5 公尺，慢車道為4.6 公尺，
      顯見上開2 路段之路寬甚寬，觀之被告與被害人撞擊點，
      當時被害人之腳踏車及被告之三輪機車均已行駛至鼎中路
      與鼎金後路之交岔路口內，亦即其2 人駛入交岔路口之時
      間非短，以被告由北往南行駛在鼎中路之快車道之角度，
      自可清楚看見被害人所騎乘之腳踏車已行駛至鼎中路，並
      有相當之反應時間避免發生撞擊，而案發時該交岔路口車
      輛少，業據證人江有豪證述明確（本院卷二第18頁），當
      時天氣晴、日間自然光線、柏油路面、路面乾燥、無缺陷
      、無障礙物，視距良好等情，亦有卷附道路交通事故調查
      報告表可參，故依當時天候及路況，被告並無不能注意之
      情事。而被告於通過該交岔路口時，疏未注意車前狀況，
      小心通過，乃發生車禍，致被害人人車倒地，因頭部外傷
      併顱內出血經送醫後不治死亡，顯見被告自有過失。被告
      雖以前詞置辯，然證人江有豪於本院審理時證稱：其係在
      鼎金後路底端之早餐店工作，案發當時其聽見老婦人之叫
      聲，抬頭看時，老婦人已倒地，其便打電話報警，並無看
      到碰撞之過程，亦無注意當時路口號誌之狀況等語明確（
      本院卷二第17頁至第18頁），又遍觀卷內並無任何證據可
      證明案發當時之路口號誌狀況為何，自不得遽以當時號誌
      作為有利或不利被告之認定，且縱使被告之行車號誌為綠
      燈，仍不得因此免其注意車前狀況之義務，則被告既有前
      揭過失，即不得以號誌不明而解免其責。
（三）按過失致人於死罪之相當因果關係，係以行為人過失與被
      害人死亡間有相當因果關係而言。所謂相當因果關係，係
      指依經驗法則，綜合行為當時所存在之一切事實，為客觀
      之事後審查，認為在一般情形下，有此環境，有此行為之
      同一條件，均可發生同一之結果者，則該條件即為發生結
      果之相當條件，行為與結果即有相當之因果關係。經查：
      被害人確因被告肇事之基礎原因行為，而造成死亡結果，
      被告之過失行為與被害人之死亡結果間，應具有相當因果
      關係。又被害人對於本件事故之發生，雖亦有過失（自被
      害人行駛之鼎金後路慢車道亦可清楚看見被告所騎乘之三
      輪車已行駛至該交岔路口，而依當時天候及路況，被害人
      並無不能注意之情事。而被害人通過該交岔路口時，亦未
      注意車前狀況，小心通過，乃發生車禍，亦為肇事之原因
      ），然並不能解免被告之上開過失罪責，附此敘明。本件
      罪證明確，被告犯行已堪認定，應依法論科。
二、按「刑法上所謂業務，係指個人基於其社會地位繼續反覆所
    執行之事務，包括主要業務及其附隨之準備工作與輔助事務
    在內。此項附隨之事務，並非漫無限制，必須與其主要業務
    有直接、密切之關係者，始可包含在業務概念中，而認其屬
    業務之範圍。又汽車駕駛人之駕駛工作，乃隨時可致他人身
    體生命於危險之行為，並係具有將該行為繼續，反覆行使之
    地位之人，因此應有經常注意俾免他人於危險之特別注意義
    務。如行為人所駕駛之客貨兩用車，係以之為販賣錄音帶所
    用，其本人並以販賣錄音帶為業，故其駕駛該車本屬其社會
    活動之一，在社會上有其特殊之屬性（地位），其本於此項
    屬性（地位）而駕車，自屬基於社會生活上之地位而反覆執
    行事務，因之，在此地位之駕車，不問其目的為何，均應認
    其係業務之範圍」（最高法院89年臺上字第8075號、75年臺
    上字第1685號判例參照）。查被告係從事蔬菜販賣之工作，
    平時駕駛上開三輪機車載運蔬菜至市場販賣乙情，業如前述
    ，其駕駛本件三輪機車載運蔬菜與其主要從事販賣蔬菜之事
    務有直接、密切之關聯，則被告經常駕駛該車之行為顯係基
    於其社會地位繼續反覆所執行販賣蔬菜工作之附隨事務，自
    屬刑法上所謂之業務行為無訛。是核被告所為，係犯刑法第
    276 條第2 項業務過失致人於死罪。公訴意旨認被告係犯刑
    法第276 條第1 項之過失致死罪，尚有未恰，惟其基本社會
    事實同一，本院自得審理，並依法變更起訴法條。又被告於
    肇事後，於犯罪未發覺前，主動向至現場處理車禍員警坦承
    肇事，並接受裁判等情，有交通事故談話紀錄表附卷可憑，
    應認符合自首之要件，依刑法第62條前段減輕其刑。爰審酌
    被告騎乘三輪機車行經交岔路口未注意車前狀況，因而發生
    車禍致被害人受有顱內出血、頭部外傷等傷害，經送醫後不
    治死亡，犯後否認犯行，未能表示悔意，且未與被害人家屬
    達成和解，及被害人就本件事故之發生亦有過失等一切情狀
    ，量處如主文所示之刑，並參酌前開犯罪事實諭知如主文所
    示之易科罰金折算標準，以資懲儆。
據上論斷，應依刑事訴訟法第299 條第1 項前段、第300 條，刑
法第276 條第2 項、第62條前段、第41條第1 項前段，刑法施行
法第1 條之1 ，判決如主文。
本案經檢察官吳昇峰到庭執行職務。
中    華    民    國    99    年    10    月    19    日
                    交通法庭    審判長法  官  鄭詠仁
                                      法  官  王麗芳
                                      法  官  王碧瑩
以上正本係照原本作成。
如不服本判決應於收受判決後10日內向本院提出上訴書狀，並應
敘述具體理由。其未敘述上訴理由者，應於上訴期間屆滿後20日
內向本院補提理由書(均須按他造當事人之人數附繕本)「切勿逕
送上級法院」。
中    華    民    國    99    年    10    月    19    日
                                      書記官  吳智媚
所犯法條：
刑法第276 條第2 項
因過失致人於死者，處2 年以下有期徒刑、拘役或2 千元以下罰
金。
從事業務之人，因業務上之過失犯前項之罪者，處5 年以下有期
徒刑或拘役，得併科3 千元以下罰金。

司法院資訊處製作；財團法人民間司法改革基金會備份。
